臺灣彰化地方法院刑事判決　　　　　　　96年度訴字第1338號
公　訴　人　臺灣彰化地方法院檢察署檢察官
被　　　告　甲○○
　　　　　　　　　　　號
上列被告因違反毒品危害防制條例案件，經檢察官提起公訴（
96年度毒偵字第2961號），本院認有刑事訴訟法第二百七十三條
之一第一項之情形，而改依簡式審判程序審理，判決如下：
    主    文
甲○○施用第一級毒品，累犯，處有期徒刑捌月；扣案之海洛因
拾壹包（合計淨重零點捌捌公克）均沒收銷燬之；扣案之注射針
筒貳支、杓子壹支均沒收之。又施用第二級毒品，累犯，處有期
徒刑伍月；扣案之甲基安非他命參包（合計毛重貳點壹伍公克）
均沒收銷燬之；扣案之吸食器壹組沒收之。應執行有期徒刑壹年
；扣案之海洛因拾壹包（合計淨重零點捌捌公克）、甲基安非他
命參包（合計毛重貳點壹伍公克）均沒收銷燬之；扣案之注射針
筒貳支、杓子壹支、吸食器壹組均沒收之。
    犯  罪  事  實
一、甲○○前於民國89年間因施用毒品案件，經依本院裁定送觀
    察、勒戒後，認無繼續施用毒品之傾向，於90年2月21日執
    行完畢釋放；惟其於前開觀察、勒戒執行完畢釋放後5年內
    之94年1月7日凌晨某時，因施用第二級毒品甲基安非他命之
    犯行，經本院於94年5月6日以94年度彰簡字第385號判決，
    判處有期徒刑3月確定，甫於94年11月24日執行完畢。詎其
    猶不知警惕，於上開施用第二級毒品犯行後之5年內，復基
    於施用第一級毒品海洛因之犯意，於96年6月18日23時許，
    在彰化縣彰化市○○路98號之「福連賓館」302室內，以將
    海洛因摻水置入針筒內再注射身體之方式，施用第一級毒品
    海洛因一次；另基於施用第二級毒品甲基安非他命之犯意，
    於96年6月19日上午6時許，在同前開處所，以將甲基安非他
    命置於玻璃吸食器上燒烤吸煙之方式，施用第二級毒品甲基
    安非他命一次。嗣於96年6月19日13時30分許，為警在前開
    「福連賓館」302室內查獲，並扣得海洛因11包（合計淨重0
    點88公克）、甲基安非他命3包（合計毛重2點15公克），及
    其所有供施用毒品使用之注射針筒2支、杓子1支及吸食器1
    組等物。
二、案經臺中市警察局報請臺灣彰化地方法院檢察署檢察官偵查
    起訴。
    理    由
一、本件被告甲○○所犯係死刑、無期徒刑、最輕本刑為三年以
    上有期徒刑或高等法院管轄第一審案件以外之罪，並於本院
    行準備程序時就被訴事實為有罪之陳述，本院合議庭依前揭
    規定，經評議結果，裁定改由受命法官獨任行簡式審判程序
    ，先予敘明。
二、上揭犯罪事實，業據被告甲○○迭於警詢、偵查及本院行準
    備程序、審理程序時均坦承不諱，且其於96年6月19日為警
    查獲時所採取之尿液，經送鑑驗結果，確呈嗎啡及甲基安非
    他命陽性反應，此有臺中市警察局委託檢驗尿液代號與真實
    姓名對照表，及中山醫學大學附設醫院檢驗科藥物檢測中心
    尿液檢驗報告（原始編號：K-06-04-02、實驗編號：000000
    0）各1紙附卷可稽；復有如犯罪事實欄所載扣案之第一、二
    級毒品、施用毒品器具等可資憑佐，又扣案之白色粉末確為
    第一級毒品海洛因11包（合計淨重零點88公克），有法務部
    調查局鑑定通知書附卷可憑；足認被告之自白應與事實相符
    ，應可採信。
三、按修正毒品危害防制條例就施用毒品者，僅於「初犯」及「
    5年後再犯」2種情形，有其追訴條件之限制，即須於初犯經
    觀察、勒戒或強制戒治釋放後，5年內均無施用毒品之行為
    ，始能認其前所實施之觀察、勒戒或強制戒治已足遮斷毒癮
    ，而得於5年後再犯時，再予適用初犯之規定，重行觀察、
     勒戒等程序；倘5年內已經再犯，被依法追訴處罰，縱其第
    3 次（或第3次以上）施用毒品之時間在初犯釋放5年以後，
    即與「5年後再犯」之情形有別，且因已於「5年內再犯」，
    顯見其再犯率甚高，原實施觀察、勒戒或強制戒治，已無法
    收其實效，而無5年戒斷期之存在，自無再經觀察、勒戒及
    強制戒治之必要，應由檢察官逕行起訴，最高法院95年度台
    非字第59號判決、95年度台非字第65號判決及95年度第7次
    刑事庭會議決定足供參照。本件被告前於89年間因施用毒品
    案件，經依法院裁定觀察、勒戒後，認無繼續施用毒品之傾
    向，於90年2月21日執行完畢釋放；惟其於前開觀察、勒戒
    執行完畢釋放後5年內之94年1月7日凌晨某時，因施用第二
    級毒品甲基安非他命之犯行，經本院以94年度彰簡字第385
    號案判處有期徒刑3月確定，甫於94年11月24日執行完畢，
    有臺灣彰化地方法院檢察署刑案資料查註紀錄表及臺灣高等
    法院被告前案紀錄表各1份附卷可稽；揆諸前開最高法院判
    決及刑事庭會議決定，則本次被告於96年間再次施用毒品之
    犯行，即與觀察、勒戒或強制戒治執行完畢釋放後5年後再
    犯施用毒品罪之情形有別，應依法論科。
四、按海洛因及甲基安非他命係毒品危害防制條例所定之第一級
    、第二級毒品，不得非法施用。核被告所為，係犯毒品危害
    防制條例第十條第一項、第二項之施用第一級、第二級毒品
    罪。被告為施用第一級、第二級毒品而持有第一級、第二級
    毒品，其持有之低度行為應為施用之高度行為所吸收，不另
    論罪。再被告所犯上開二罪，犯意各別，行為互殊，且犯罪
    構成要件亦不同，應予分論併罰。又被告前於94年1月7日凌
    晨某時，因施用第二級毒品甲基安非他命之犯行，經本院以
    94年度彰簡字第385號案判處有期徒刑3月確定，甫於94年11
    月24日執行完畢，有臺灣彰化地方法院檢察署刑案資料查註
    紀錄表及臺灣高等法院被告前案紀錄表各1份附卷可稽，被
    告於受有期徒刑之執行完畢後，五年內故意再犯有期徒刑以
    上之二罪，均為累犯，應依刑法第四十七條第一項規定，加
    重其刑。爰審酌被告前曾有施用毒品罪，猶不知悔改，再施
    用本件毒品，惟其對他人權益之侵害仍屬有限，於警詢中及
    本院行準備程序與審理時均已坦承犯行，暨其犯罪動機、施
    用之情節等一切情狀，分別量處如主文所示之刑，並定其應
    執行之刑，以示懲儆。末查，本件經警查扣之海洛因11包（
    合計淨重零點88公克）及甲基安非他命3包（合計毛重2點15
    公克）均為查獲之毒品，應依毒品危害防制條例第十八條第
    一項前段規定，沒收銷燬之。另扣案之注射針筒2支、杓子1
    支及吸食器1組，係被告所有，且分別供其施用第一、二級
    毒品犯罪所用之物，業據其陳明在卷，爰依刑法第三十八條
    第一項第二款及第三項規定，併予宣告沒收。
六、（一）公訴意旨另略以：被告甲○○基於反覆持續施用第一
          級毒品之單一行為犯意，以每天施用1包之頻率，自
          96年3月間起至96年6月17日止，在其位於彰化縣彰化
          市○○路371號2樓租屋處、彰化縣彰化市○○路98號
          之「福連賓館」302室內及其他不詳處所等地，接連
          施用第一級毒品海洛因多次；復基於反覆持續施用第
          二級毒品之單一行為犯意，自95年12月間起至96年6
          月18日止，在同前開處所等地，接連施用第二級毒品
          甲基安非他命多次，其上開犯行在法律評價上應各屬
          於包括一罪之集合犯云云。
    （二）按犯罪事實應依證據認定之，無證據不得認定犯罪事
          實，刑事訴訟法第一百五十四條第二項定有明文。又
          事實之認定，應憑證據，如未能發現相當證據，或證
          據不足以證明，自不能以推測或擬制之方法，以為裁
          判基礎。且認定犯罪事實所憑之證據，雖不以直接證
          據為限，間接證據亦包括在內；然而無論直接或間接
          證據，其為訴訟上之證明，須於通常一般之人均不致
          有所懷疑，而得確信其為真實之程度者，始得據為有
          罪之認定。再被告之自白，不得作為有罪判決之唯一
          證據，仍應調查其他必要之證據，以察其是否與事實
          相符，刑事訴訟法第一百五十六條第二項定有明文，
          立法目的在以補強證據之存在，藉以限制合法自白在
          證據上之價值，俾發現實質的真實，即使被告之自白
          出於任意性，然若別無其他補強證據足以擔保其自白
          與事實相符，該自白仍非刑事訴訟法上得據之為認定
          被告犯罪之唯一證據，當不得單憑此而為被告不利之
          認定（最高法院40年臺上字第86號及76年臺上字第
          4986號判例及85年度臺上字第664號判決意旨參照）
          。本案檢察官認被告尚有此部分多次施用第一級毒品
          及第二級毒品之犯行，係以被告之自白及上揭驗尿報
          告為其論據。然查，施用海洛因及甲基安非他命者，
          一般於尿液中可檢出之最大時限，海洛因及甲基安非
          他命各為2至4天，業經行政院衛生署管制藥品管理局
          以92年7月23日管檢字第0920005609號函釋在案。準
          此，上揭驗尿報告，固足以補強被告上揭有罪部分自
          白之真實性，然尚不足以擔保被告自白其尚有其餘施
          用第一級毒品及第二級毒品之犯行部分確與事實相符
          ，依據上開說明及本次刑法第五十六條連續犯規定修
          正之立法理由提及「且在採證上多趨於寬鬆」等語之
          意旨，自難僅憑被告之自白遽認被告尚有此部分多次
          施用第一級毒品及第二級毒品之犯行，且因檢察官認
          被告此部分罪嫌與上開經判處有罪部分分別具有集合
          犯之實質上一罪關係，爰不就被告此部分犯嫌另為無
          罪之諭知，併此指明。
七、退回移送併辦部分：
  （一）臺灣彰化地方法院檢察署96年度毒偵字第3464號移送併
        辦意旨略以：被告基於反覆接續施用第二級毒品之單一
        行為犯意，續於民國96年5月24日或前4日內某時，在不
        詳處所，再施用第二級毒品甲基安非他命1次。而被告
        施用第二級毒品甲基安非他命之犯行，在法律評價上應
        屬於包括一罪之集合犯關係，為法律上之同一案件，應
        移送本院併案審理等語。
  （二）臺灣彰化地方法院檢察署96年度毒偵字第4006號移送併
        辦意旨略以：被告基於施用第一級毒品海洛因之犯意，
        於民國96年8月14日上午6時30分許，在彰化縣彰化市○
        ○○路與中央路口「西門加油站」廁所內，施用第一級
        毒品海洛因1次。而被告施用第一級毒品海洛因之犯行
        ，在法律評價上應屬於包括一罪之集合犯關係，為法律
        上之同一案件，應移送本院併案審理等語。
  （三）查被告於96年5月24日或前4日內某時、96年8月14日上
        午6時30分許縱使有施用第二級毒品甲基安非他命及第
        一級毒品海洛因之犯行，惟按刑法第五十六條連續犯之
        規定業經修正公布刪除，並於95年7月1日施行，而依新
        法對於上開反覆實施犯罪模式之對應處置，除合於「接
        續犯」或「包括一罪」之情形外，則僅能依數罪併罰之
        規定個別處斷。且查：學理上「包括一罪」概念中，與
        施用毒品之犯罪型態較有關聯者，應屬「集合犯」之態
        樣。然刑事法若干犯罪行為態樣，本質上原具有反覆、
        延續實行之特徵，立法時既予特別歸類，定為犯罪構成
        要件之行為要素，則行為人基於概括之犯意，在密切接
        近之一定時、地持續實行之複次行為，倘依社會通念，
        於客觀上認為符合一個反覆、延續性之行為觀念者，於
        刑法評價上，即應僅成立一罪。學理上所稱「集合犯」
        之職業性、營業性或收集性等具有重複特質之犯罪均屬
        之，例如經營、從事業務、收集、販賣、製造、散布等
        行為概念者是（最高法院95年度臺上字第4686號判決意
        旨參照）。從而，集合犯應係依一般社會通念，特定犯
        罪行為具有反覆實施之特性，立法者於制定刑罰法律之
        初，亦已認知該種行為類型之反覆性，而有意藉由法條
        中客觀構成要件之行為要素，涵括上開具有反覆實施特
        性之數個犯罪行為，仍僅接受一次刑法之評價為已足。
        本次刑法修正既依據「刑罰公平原則」之考量，刪除有
        關連續犯之規定，並將含有連續犯性質之常業犯一併全
        數刪除（參見刑法修正草案總說明），其理由略為：實
        務上之見解對於「同一罪名」之認定過寬，所謂「概括
        犯意」經常可連綿數年之久，「且在採證上多趨於寬鬆
        」，每每在起訴之後，最後事實審判決之前，對繼續犯
        同一罪名之罪者，均適用連續犯之規定論處，不無鼓勵
        犯罪之嫌，亦使國家刑罰權之行使發生不合理之現象等
        語。雖立法理由同時稱：對於竊盜、吸毒（施用毒品）
        之習慣犯，恐因數罪併罰而有量刑過重而產生不合理之
        現象一節，在實務運用上應可參考德、日等國之經驗，
        委由學界及實務以補充解釋之方式，發展接續犯之概念
        ，對於合乎接續犯或包括的一罪之情形，認為構成單一
        之犯罪，以限縮數罪併罰之範圍，用以解決上述問題。
        然則：
     1、習慣犯與接續犯二者性質有別，且本次修法前「接續犯
        」與「連續犯」之概念，均已存在，最高法院判決、判
        例並已多所闡釋二者之區別，向來實務上對於施用毒品
        行為，均以「連續犯」論處，不認為是「接續犯」，如
        何會因修法後刪除連續犯規定，即變成屬於「接續犯」
        。
     2、所謂習慣犯，係指犯罪行為人對於犯罪行為具有倚賴性
        ，而會反覆實施同一類犯罪之情形，是縱認施用毒品者
        性格上對於吸毒行為具有倚賴性，會反覆實施，而認吸
        毒犯屬於一種習慣犯，且連續犯及常業犯刪除後，習慣
        犯在論罪上應僅能歸屬於集合犯，而屬「集合犯」之一
        種。然習慣犯之用語在犯罪學上及刑事矯治上有其意義
        ，施用毒品行為就其施用情狀，依社會一般客觀上之觀
        察，認論以一罪為適當時，固非不可參酌集合犯之法理
        ，只論以包括一罪。惟實務運作上，應特加注意者，乃
        屬「集合犯」之犯罪，並非其所有反覆實行之行為，皆
        一律認為包括一罪，仍須從行為人之主觀犯意，自始係
        基於概括性，行為之時、空上具有密切關係，「且」依
        社會通念認屬包括之一罪為合理適當者，始足當之，否
        則仍應依實質競合予以併合處罰。準此，施用毒品者，
        每一個滿足該次毒癮之施用毒品行為，在時空上既可明
        顯區隔，自係各自獨立之施用毒品行為。
     3、且查，刑法功能之一，在對違法犯罪行為，給予相當之
        刑罰制裁，藉由刑罰之威嚇力產生壓制遏阻犯罪之動能
        ，除期矯治犯罪行為人之惡性，使得以再社會化，並確
        保國家社會共同生活體之法律秩序。是參酌首揭本次刑
        法修法理由，刑法有關連續犯、常業定刪除後，原則上
        應依一行為一罪一罰予以併合處罰，且實務上對於接續
        犯、集合犯等實質上一罪關係見解之變更，僅係回歸法
        律適用原貌而已，目前階段不應過度擴張適用。如將時
        空上明顯足以區隔之滿足該次毒癮之各次施用毒品行為
        ，遽以時間長短解決訴訟經濟問題，認均在「集合犯」
        包括一罪範圍之內，應屬違反廢除連續犯之立法意旨，
        蓋如此認定結果，非但不能端正立法意旨所稱：「每每
        在起訴之後，最後事實審判決之前，對繼續犯同一罪名
        之罪者，均適用連續犯之規定論處，不無鼓勵犯罪之嫌
        ，亦使國家刑罰權之行使發生不合理之現象」等語之情
        形（反覆施用毒品，多次為警查獲之吸毒者，可透過「
        不曾間斷施用毒品」之空言自白云云，獲得僅成立一個
        施用毒品罪之判決），並因連續犯加重其刑之規定業已
        刪除，致使反覆施用毒品之行為人形式上甚或實質上可
        獲得較未廢除連續犯規定前為輕之刑度之判決。如此，
        豈不反而加劇「鼓勵犯罪之嫌」，使國家刑罰權之行使
        發生「更不合理」之現象。此次立法理由針對吸毒犯行
        固有提到：「恐因數罪併罰而有量刑過重而產生不合理
        現象之現象一節，在實務運用上，應可參考德、日等國
        之經驗，委由學界及實務以補充解釋之方式，發展接續
        犯之概念，對於合乎「接續犯」或「包括的一罪」之情
        形，認為構成單一之犯罪，以限縮數罪併罰之範圍，『
        用以解決』上述問題」等語。惟上揭論述，顯然並未認
        以往實務對於施用毒品行為採連續犯而未採接續犯甚或
        集合犯之見解，有何不當，考其上揭用語之目的，應僅
        係提出一種解決「『恐』產生量刑過重現象」之想法供
        實務、學界參考。本次刑法修正既廢除連續犯及常業犯
        之規定，為達罰當其罪，符合罪刑相當原則目的，自不
        宜以原有連續犯或常業犯量刑標準之舊思維，為數罪併
        罰定執行刑之依據，業如前述。且修法前實務上因被告
        較後或較前之施用毒品行為未及為法院審酌，復因二者
        具有連續犯關係而為前案既判力所及，致無法對被告該
        次施用毒品行為予以論罪處罰之不合理現象所在多有，
        此次修法刪除連續犯規定而論以數罪併罰結果，一方面
        可避免上述不合理現象之發生，另方面透過法院嗣後以
        裁定定其應執行之刑時，得以綜合審酌裁量出一適當之
        應執行刑，應更能切合此次修法用意，並解決修法理由
        所謂恐因數罪併罰而有量刑過重而產生不合理現象之問
        題。是立法理由提及之恐因數罪併罰而有量刑過重而產
        生不合理之現象，依本院見解，應由法院於定其應執行
        之刑時，基於罰當其罪，符合罪刑相當原則目的之考量
        ，予以綜合判斷裁量出一適當之應執行之刑，以資調節
        ，而非遽予改變以往實務見解，改論「集合犯」，否則
        ，換湯不換藥，難以符合此次修法刪除連續犯規定之目
        的。綜上所述，立法理由言及之恐因數罪併罰而有量刑
        過重而產生不合理現象，既本可透過法院適當之裁量定
        出罪刑相當之刑期以滋避免、解決。且如將吸毒者在時
        空上明顯足以區隔之主觀上滿足各該次毒癮之各次施用
        毒品行為，予以評價為屬「集合犯」而僅成立一個施用
        毒品罪，復明顯有違本次修正刪除連續犯規定之立法本
        旨。本院因認本案被告上揭施用毒品犯行，應因連續犯
        規定之刪除而予數罪併罰；檢察官前揭聲請併案審理部
        分，尚難認與上開經判處有罪部分具有集合犯之實質上
        一罪關係，故自非本案起訴效力所及，本院無從併案審
        理，應退回移案機關由檢察官另為適法之處理。
據上論斷，應依刑事訴訟法第二百七十三條之一第一項、第二百
九十九條第一項前段，毒品危害防制條例第十條第一項、第二項
、第十八條第一項前段，刑法第十一條、第四十七條第一項、第
五十一條第一項第五款、第三十八條第一項第二款、第三項，判
決如主文。
本案經檢察官陳茂榮到庭執行職務
中　　華　　民　　國　　96　　年　　12　　月　　20 　日
                  刑事第三庭      法  官  吳俊螢
以上正本證明與原本無異。
如不服本判決，應於判決送達後10日內，向本院提出上訴書狀，
上訴書狀應「敘述具體上訴理由」，並按他造當事人之人數附繕
本。「切勿逕送上級法院」。
中　　華　　民　　國　　96　　年　　12　　月　　20 　日
                                  書記官  林怡吟
附錄本案論罪科刑法條全文：
毒品危害防制條例第10條
施用第一級毒品者，處 6 月以上 5 年以下有期徒刑。
施用第二級毒品者，處 3 年以下有期徒刑。
